最高法院刑事判決　　　　　　九十四年度台上字第六四一四號
　　上　訴　人　甲○○
　　　　　　　　　　　　樓
　　選任辯護人　沈炎平律師
　　　　　　　　黃榮作律師
上列上訴人因違反懲治走私條例案件，不服福建高等法院金門分
院中華民國九十四年六月九日第二審判決（九十三年度上訴字第
一二號，起訴案號：福建金門地方法院檢察署九十一年度偵字第
二五五、三三０號），提起上訴，本院判決如下：
    主  文
原判決關於甲○○部分撤銷，發回福建高等法院金門分院。
    理  由
本件原判決認定上訴人甲○○係財政部高雄關稅局金門辦事處課
長，負責綜理主管及督導該處關稅業務，為依據法令從事於公務
之人員。民國九十年十月十六日「台灣嘉義布袋港、配天宮聯合
往大陸進香團（以下簡稱配天宮進香團）」搭乘金航海運股份有
限公司（以下簡稱金航公司）所屬之「金門快輪」自台灣嘉義布
袋港經金門料羅港前往大陸地區進香，再於九十年十月十九日搭
乘「金門快輪」自大陸廈門經金門料羅港中轉返回嘉義布袋港，
許明仁係於大陸廈門經銷農產品之台商，知悉後認為有機可乘遂
利用配天宮進香團前往大陸進香之時，透過與其熟識之進香團團
員程富鑌安排，經配天宮董事長許聰德首肯，配合進香團團員上
開返台船次，將行政院列為進口管制物品之大陸乾香菇七百公斤
、酒「貴州醇」七十箱、浦田特產十箱交由「金門快輪」運送，
濛混為團員個人攜帶之行李闖關進口。上訴人竟基於圖利許明仁
不法利益之犯意，明知旅客搭乘廈門金門間航線船隻者，隨身行
李須攜帶下船經海關關員檢查後始予通關，不得集體放置於船艙
內，由海關人員上船檢查；又依試辦金門馬祖與大陸地區通航實
施辦法第二十六條規定「金門、馬祖與大陸地區運輸工具之往來
及貨物輸出入、攜帶或寄送，以進出口論；其運輸工具、人員及
貨物之通關、檢驗、檢疫、管理及處理等，依有關法令規定辦理
。前項進口物品未經許可，不得轉運金門、馬祖以外之台灣地區
；金門、馬祖以外之台灣地區物品，未經許可，不得經由金門、
馬祖轉運大陸地區。違者，依海關緝私條例第三十六條至第三十
九條規定處罰。」及「金門馬祖進入台灣本島或澎湖旅客攜帶少
量自用大陸物品限量表」規定「農產品單項不得逾一點二公斤，
總量不得逾六公斤」、「酒一公升」之法令，竟仍於九十年十月
十九日「金門快輪」自大陸地區廈門港返航金門料羅港時，違背
正常通關查驗程序即旅客及個人行李應全數卸下接受查驗，將許
明仁委運之上開香菇及大部分旅客隨身行李留置於船上，僅將部
分進香團旅客隨身行李卸下抽驗，嗣海岸巡防署第九岸巡隊料羅
安檢站黃嘉佑、黃新平等人對該船進行清艙查驗時發現許明仁所
有數量七百公斤之大陸香菇等物品，即向安檢站站長江啟仁反映
，江啟仁隨即向上訴人通報要求會同查扣該批私貨，上訴人承上
開圖利之犯意，佯為上船查看後未實際清查該批香菇、酒及浦田
特產數量及重量是否已逾上開「金門馬祖進入台灣本島或澎湖旅
客攜帶少量自用大陸地區限量表」所列「農產品單項不得逾一點
二公斤；酒不得逾一公升」規定之情形下，逕以該批香菇、酒等
物品係旅客集體購買且數量重量符合法令規定為由，指示江啟仁
應予通關放行，未依海關緝私條例相關規定予以查扣，嗣該批香
菇私貨順利到達嘉義布袋港後，即由許明仁以貨車至港口接運離
去，上訴人因而圖利許明仁獲得七百公斤香菇、七十箱酒及十箱
浦田特產之不法利益等情，因而撤銷第一審諭知上訴人無罪部分
之判決，改判論處上訴人對於主管之事務，明知違背法令，直接
圖其他私人不法利益，因而獲得利益罪刑，固非無見。
惟查：(一)被告以外之人於審判外之言詞或書面陳述，除法律有規
定者外，不得作為證據，刑事訴訟法第一百五十九條第一項定有
明文。本件原判決併援引共同被告許明仁、程富鑌、證人黃新平
、林宗慰、徐志忠、陳彥廷、陳秀鳳、許聰德、林建章、蔡信泉
、賴怡靜、黃秀雄、林建興、邱紋堂、林榮茂等人於檢察官偵查
中或警訊時之陳述，作為認定上訴人犯罪事實之證據，惟上揭陳
述，乃屬上訴人以外之人於審判外之言詞陳述，原判決未明該
等陳述究符合刑事訴訟法何一例外規定而得採為證據之理由，遽
採該等陳述作為認定上訴人圖利犯行之證據，自難認為適法。(二)
犯罪事實應依證據認定之，所謂證據，須適於為被告犯罪事實之
證明者，始得採為斷罪資料。上訴人於偵審中均否認有圖利之犯
行，辯稱：伊未依一般通關查驗程序處理上揭事實欄所載之金門
快輪上大批香菇等物，係因比照海關九十年五月間對泉州進香團
之查驗模式，且認該香菇數量應與每位團員得攜帶之數量相符，
伊為便民，故未要求卸貨查驗，伊僅有程序疏失，未有圖利犯行
等語。原審以上訴人於接獲證人江啟仁通報金門快輪上有大批香
菇後，仍違背法令，未依正常通關程序查驗該香菇是否為旅客集
體購買，遽要求安檢人員不要處理，而予放行，以及上訴人與金
航公司（即金門快輪隸屬之公司）之經理許開國有情誼等情，論
定上訴人有圖利該香菇貨主即許明仁之犯行。然上訴人與許明仁
究有何特殊情誼或特殊原因，而有圖利許明仁之動機？九十年五
月間對泉州進香團之查驗模式如何？該查驗模式與本次查驗程序
是否相同？上訴人是否知悉上揭香菇（原判決認定計重七百公斤
）以及七十箱酒、十箱浦田特產均係許明仁一人所有之貨物，而
經由金門快輪運送走私入境者？又依海關緝私條例有關規定，上
揭走私入境之香菇等物經查獲後是否必須予以沒入？此等攸關認
定上訴人是否有圖利許明仁犯行之事證，原審漏未進一步詳予查
明，遽認定上訴人有圖利許明仁獲得七百公斤香菇、七十箱酒及
十箱浦田特產之不法利益，而論處上訴人圖利罪刑，自尚嫌速斷
，併有查證未盡及理由不備之違誤。以上或為上訴意旨所指摘，
或為本院得依職權調查之事項，應認原判決關於上訴人部分有撤
銷發回更審之原因。
據上論結，應依刑事訴訟法第三百九十七條、第四百零一條，判
決如主文。
中　　華　　民　　國  九十四  年　 十一 　月 　十七　 日
                      最高法院刑事第十庭
                          審判長法官  陳　正　庸
                                法官  賴　忠　星
                                法官  王　居　財
                                法官  林　開　任
                                法官  林　立　華
      本件正本證明與原本無異
                                      書  記  官
中　　華　　民　　國　九十四　年　 十一 　月　二十四　日
                                                Ａ
